臺灣高等法院刑事判決　　　　　　　　 96年度上訴字第455號
上　訴　人　臺灣臺北地方法院檢察署檢察官
上　訴　人
即　被　告　甲○○
選任辯護人　連兆宗律師
上列上訴人等因被告殺人未遂案件，不服臺灣臺北地方法院95年
度訴字第410號，中華民國95年12月28日第一審判決（起訴案號
：臺灣臺北地方法院檢察署95年度偵字第4414號），提起上訴，
本院判決如下：
    主  文
原判決撤銷。
甲○○殺人未遂，處有期徒刑參年貳月。
扣案之農用掃刀貳把，均沒收。
    事  實
一、甲○○與乙○○係連襟，二人間具有家庭暴力防治法第3條
    第4款明定二親等旁系姻親之家庭成員關係。於民國94、95
    年間，甲○○曾請乙○○幫其尋找工作，因乙○○以閩南語
    對甲○○稱：「你有災調？」等語（意即你有辦法做事嗎？
    ），致甲○○認乙○○對其工作能力有所嘲諷，而對乙○○
    心生不滿，且因甲○○曾罹患精神分裂症，致對於外界事務
    之知覺理會、判斷作用以及自由決定意志之能力顯著減低，
    屬於精神耗弱之人，甲○○受此刺激，致其辨識行為能力顯
    著減低，遂萌殺人之犯意，於95年2月10日16時50分許，攜
    其所有一為木製刀柄約50公分、另一為木製刀柄約105公分
    ，刀身均為30公分之農用掃刀2把，駕駛EH-3147號自小客車
    ，至乙○○位於臺北縣新店市○○路680巷33弄3號住處門前
    ，欲殺害乙○○以洩恨。適乙○○偕同其子準備自其住處外
    出，甲○○即持其中一把木製刀柄約105公分之掃刀，朝乙
    ○○頭部正中央揮砍，乙○○倒退跌倒後往住處樓上方向逃
    避，甲○○在後追趕並揮刀砍中乙○○之左腳踝，致乙○○
    受有左腳踝開放性骨折併周邊長13公分、深度約1公分之肌
    腱斷裂之傷害，嗣甲○○因乙○○之子劉信宏及鄰居林明財
    之攔阻，並奪下其所持刀械，甲○○始駕駛前述自小客車逃
    逸，劉信宏隨即將乙○○送往新店市天主教耕莘醫院急救，
    乙○○始倖免於難，劉信宏並報警處理，警方於同日20時許
    ，在臺北市○○路166巷2號4樓，查獲甲○○，並扣得前開
    農用掃刀2把（其中刀柄約105公分之掃刀係供甲○○殺害乙
    ○○之物，另刀柄約50公分之掃刀則係甲○○預備殺害乙○
    ○之物）。
二、案經乙○○訴請臺灣臺北地方法院檢察署檢察官偵查起訴。
    理  由
一、訊據上訴人即被告甲○○固坦承有於前揭時地攜扣案之2把
    農用掃刀至告訴人乙○○住處，並持其中1刀柄較長之掃刀
    砍向告訴人邊之機車，但矢口否認有何殺人未遂犯行，先辯
    稱：「我太太離家出走，我都找不到，我找我太太找到迷迷
    糊糊去找乙○○，我有拿刀砍機車，沒有砍人云云（見本院
    96年3月8日準備程序筆錄），又辯稱：「是刀子掉在地上，
    他（指告訴人）往樓上跑的時候被刀子刮到，我沒有要砍他
    。」云云（見本院96年6月1日審判程序筆錄）。
二、經查：
  (1)被告及其選任辯護人於本院行準備程序時，對本院詢之對卷
    內證據之證據能力有何意見時，均稱沒有意見（見本院96年
    3月8日、96年4月12日準備程序筆錄），因此證人劉信宏、
    林明財接受警方詢問時所為陳述，及告訴人乙○○至新店市
    天主教耕莘醫院急救後，天主教耕莘醫院所製作之診斷證明
    書、病歷摘錄單、病歷，固均屬傳聞證據，但本院審酌上開
    證據資料製作時之情況，尚查無違法不當及證明力明顯過低
    之瑕疵，且認為以之作為證據應屬適當，且被告及其選任辯
    護人亦未於本院言詞辯論終結前聲明異議，爰依刑事訴訟法
    第159條之5第2項、第1項規定，認證人劉信宏、林明財於接
    受警方詢問時所為陳述，及天主教耕莘醫院所製作之診斷證
    明書、病歷摘錄單、病歷均有證據能力，合先敘明。
  (2)被告與告訴人為連襟，且被告於95年2月10日16時50分許，
    攜被告所有2把農用掃刀，先駕駛EH-3147號自小客車，至乙
    ○○位於臺北縣新店市○○路680巷33弄3號住處門前，事後
    被告再駕駛EH-3147號自小客車離開臺北縣新店市○○路680
    巷33弄3號，嗣被告於5年2月10日時許，在臺北市○○路166
    巷2號4樓，為警查獲，警方並扣得農用掃刀2把之事實，業
    據被告自承在卷，核與告訴人證稱被告當日攜2把農用掃刀
    ，駕車至告訴人住處門前之陳述相符，又有上開2把農用掃
    刀扣案可資佐證，是此部份事實，堪以認定。
  (3)被告於本院雖辯稱伊並未持扣案之農用掃刀殺害告訴人，且
    告訴人之傷勢是往樓上跑的時候被刀子刮到云云，然被告如
    何持扣案之農用掃刀殺害告訴人之事實，業據證人即告訴人
    於原審審理時具結證稱：「我與被告係連襟關係。在90年2
    月10日下午4時50分許，我從樓上下來，與我兒子要去買手
    機，被告開車來我家，他下車開車門，他從駕駛座旁邊打開
    後面行旅箱，當天是我岳父的忌日，但同時也是我生日，我
    想是不是我岳母請他拿東西到我家，他來殺我沒有異樣，他
    後面行旅箱打開拿出一支大鐮刀，他也許驚慌，拿了三次，
    刀子太長一直拿不到，後來才拿出來，我和我兒子是要騎機
    車去買手機，我牽機車，我走在我兒子前面，還沒有騎出門
    卡在中間時，他的掃刀就對我頭上正中間砍下去，剛好切到
    機車坐墊及後面扶把的架子，我有一點驚慌倒退跌倒，爬起
    來往樓上跑，大約三、四階被被告砍到腳踝。我從頭到尾和
    他一句話都沒有講，他就這樣殺我，是我兒子把他架住，他
    就沒有追上去，後面的事情我就不曉得，我自己上去把鐵門
    關上，是我太太叫救護車並報案。我沒有看到兇器，我機車
    坐墊一刀，泡棉穿透，手指可以摸到坐墊骨架，後扶手切掉
    一塊，被告一砍完我第一刀我就往樓上衝，我兒子看到被告
    砍我的腿，被告當天在整個過程中沒有講半句。我目前可以
    走路。被告太太到底是否用她自己的戶頭匯款，我不知道，
    但有匯六萬元到我太太戶頭。」等語（見原審卷自第94頁至
    第98頁），核與證人劉信宏接受警方詢問時亦稱：「我現場
    目擊甲○○從一輛車號EH-3147號的深紅色自小客車駕駛座
    下車（車內只有甲○○一人）；一下車就從後車箱拿出一支
    長度約1公尺類似掃刀的刀械直接朝我父親砍來，我父親閃
    躲不及，結果左腳踝遭掃刀砍傷後跌倒，我見狀後立即將甲
    ○○抱住，隨後林明財將甲○○手上的類似掃刀的刀械取下
    後，甲○○就駕駛車號EH-3147號的深紅色自小客車，離開
    現場。我父親是119救護車送往新店市耕莘醫院。」（見95
    年度偵字第4414號卷第14頁），及證人林明財接受警方詢問
    時所稱：「我在家中樓下有看到一部自小客車停在中正路
    680巷33弄3號前，而該駕駛下車後往後車箱拿物品但當時未
    〈看清楚是刀械〉之後該駕駛進入中正路680巷33弄3號就發
    生爭吵聲。…忽然該駕駛手持刀械往與被害人（指告訴人）
    在扭打，我就上前勸架，…該駕駛與被害人爭吵後手拿刀械
    放入該駕駛自小客車後車箱後駕車迅速逃逸現場，而我發現
    被害人〈左〉腳部有流很多血…」（見95年度偵自第4414
    號卷第18頁）之情節相符，又被告當時自EH-3147號自小客
    車之後行李箱取出較長之掃刀1把後揮砍，以及告訴人門前
    及樓梯間地上留有血跡之情，有監視錄影畫面照片及現場照
    片共10幀在卷可憑（見95年度偵自第4414號卷自第31頁至第
    35頁）；又告訴人因此受有左腳踝開放性骨折併周邊長13
    公分、深度約1公分之肌腱斷裂之傷害之情，亦有天主教耕
    莘醫院95年2月10日診斷證明書（見95年度偵自第4414號卷
    第27頁）及該醫院95年11月16日耕醫病歷字第0950110042
    號所檢附之病歷摘錄單、病歷及受傷照片在卷可考（見原審
    卷自第77頁至第89頁）。另扣案木製刀柄約105公分、刀身
    為30公分之掃刀1把沾有血跡，另1把木製刀柄約50公分、刀
    身為30公分之掃刀未沾有血跡，此有內政部警政署刑事警察
    局95年03月23日刑醫字第0950024695號鑑驗書及扣案掃刀2
    把之照片4幀附卷可稽可參（見原審卷第49頁，及見95年度
    偵自第4414號卷自第31頁至第35頁），再者，經送內政部警
    政署刑事警察局鑑定結果為：編號001掃刀（刀刃、刀柄）
    ，以Kastle-Meyer血跡反應檢測法檢驗結果呈陰性反應；編
    號002掃刀（刀刃）DNA與被害人乙○○DNA-STR型別相同等
    語，此有內政部警政署刑事警察局上開95年03月23日刑醫字
    第0950024695號鑑驗書附卷可憑，再參酌被告於原審亦坦承
    有於起訴書所記載之持掃刀向告訴人揮砍，並砍到告訴人，
    且承認傷害告訴人（見原審卷第59頁），足認被告確實有持
    前述刀柄約105公分之掃刀砍到告訴人，並使告訴人受傷無
    誤，被告於本院有關告訴人之傷勢是往樓上跑的時候被刀子
    刮到之辯解，無非卸責之詞，顯不足取。而按殺人未遂與傷
    害之區別，應以加害人有無殺意為斷；至其殺意之有無，雖
    不以兇器之種類及傷痕之多少等，為絕對之認定標準，但加
    害人下手之部位、用力之程度，仍非不可藉為判斷有無殺意
    之心證依據。故殺人未遂與傷害之區別，應以加害人有無殺
    意為斷，以戕害他人生命之故意，著手於刺殺之實行而未發
    生死亡之結果，為殺人未遂；倘無使人喪失生命之故意，僅
    在使其身體、健康受到傷害，則為傷害罪，二罪皆發生傷害
    之結果，祗其主觀犯意及身體傷害程度不同而已（最高法院
    84 年度臺上字第3179號判決參照）。查被告持刀身長約30
    公分的掃刀，往告訴人之頭部正中間砍下，而頭部係維繫人
    體呼吸、心跳系統等之重要部分，且當時砍到機車坐墊時，
    該坐墊泡棉穿透，手指可以摸到坐墊骨架，後扶手切掉一塊
    之情，足見被告下手力道之重，又係針對頭部之重要部分，
    若非告訴人閃躲，可能發生造成告訴人死亡之結果，足認被
    告係以殺人之意思而向告訴人揮砍無訛，被告於本院有關其
    並無殺害告訴人犯意之辯解，顯係卸責之詞，委無可取。
  (4)按刑法上心神喪失與精神耗弱，應依行為時精神障礙程度之
    強弱而定，如行為時之精神，對於外界事務全然缺乏知覺理
    會及判斷作用，而無自由決定意思之能力者，為心神喪失，
    如此項能力並非完全喪失，僅較普通人之平均程度顯然減退
    者，則為精神耗弱。本件被告自86年6月間至94年6月間因精
    神疾病至國泰綜合醫院就診之情，此有財團法人國泰綜合醫
    院95年3月7日（95）管歷字第264號函所檢附之病歷影本附
    卷可憑（見原審卷自第8頁至第31頁，由於國泰綜合醫院上
    開病歷資料為國泰綜合醫院內從事醫療業務之人員，於業務
    上所製作之紀錄文書，又該病歷資料製作之時間為自86年6
    月間至94年6月，早於本件案發時間，顯非針對本件具體個
    案而製作之文書，又查無顯有不可信之情況存在，是依刑事
    訴訟法第159條之4第2款規定，國泰綜合醫院此等病歷資料
    自得作為本件之證據，特此敘明），可見被告於案發前即罹
    患精神疾病之情況無訛。而於94、95年間，被告曾請告訴人
    幫其尋找工作，但告訴人曾以閩南語對甲○○稱：「你有災
    調？」等語之事實，業據告訴人自承在卷（見本院96年6 月
    1日審理程序筆錄），由於閩南語所謂「你有災調？」之意
    思即為「你有辦法做事嗎？」，就一般人而言，委請他人代
    為尋找工作，卻遭人回以「你有辦法做事嗎？」時，除非該
    人修養甚佳，否則難免讓聽此話之人，認對方對其工作能力
    有所嘲諷，而對說此話之人心生不滿，更何況本件被告曾罹
    患精神疾病，其情緒上之控制本即較一般人困難，亦為眾所
    週知之事實，因此被告受此刺激，致被告認告訴人對其工作
    能力有所嘲諷，而對告訴人心生不滿，致其辨識行為能力顯
    著減低，致萌殺害告訴人之犯意，符合常理，且經原審委請
    亞東紀念醫院鑑定被告案發當時之精神狀況結果，亦認：被
    告鑑定當時稱無聽幻覺，仍有被跟蹤妄想內容，未顯示對時
    間、地點定向感的損害；另據被告過去病史，診斷達「精神
    分裂症」之臨床狀況，推估被告當時精神狀態（包含「衝動
    控制力及情緒受殘存妄想症狀」之影響），不能全然理解行
    為之後果或嚴重性，目前顯示犯案當時受精神症狀與認知能
    力影響被告之是非判斷、案情經過犯行當時對於外界事務之
    知覺理會與判斷作用，以及自由決定意思能力，或對此一行
    為之「違法性」、及可能導致之後果之知悉，基於其精神症
    狀與認知能力影響，以上能力較普通人之平均程度為減退，
    故其犯罪行為時之精神狀態，達到精神耗弱之程度。綜合以
    上所述，被告之犯行當時，多半時間應達到精神耗弱之程度
    等情，有亞東紀念醫院95年05月20日精神鑑定報告書可參（
    見原審卷第52頁），從而依被告於案發前曾罹患精神疾病，
    又受告訴人以「你有災調？」言語之嘲諷，再參酌上開鑑定
    結果以觀，被告於本案行為時，對於外界事務之知覺能力、
    判斷能力及自由決定意思能力，均較普通人平均程度顯然減
    退，應屬精神耗弱之人無訛。雖然檢察官上訴意旨略以：被
    告稱有精神疾病，為何有辦法從南港住家開車至饒河街買兇
    刀，再至新店殺告訴人，並將兇刀丟棄後再開車回南港；且
    於本案發生前之95年2月8日還將房子過戶，是否預謀殺人；
    並以原審所引用之財團法人亞東紀念醫院精神鑑定報告書中
    ，敘明被告自稱案發前服藥中斷1年，且被告並於原審審理
    時，供稱其於86年就醫時，即明知自己患有精神分裂症，現
    因就醫吃藥就沒有此症狀等語，是被告行為時是否係為精神
    耗弱，已非無疑，又刑法第19條第3項既明定：若行為時因
    精神障礙致其辨識行為違法之能力顯著減低，而其原因係因
    故意或過失自行招致者，不適用減輕其刑之規定云云。但徵
    之罹患精神疾病之人，因病情不一，並非隨時均無法處理其
    身邊事務，因此病情較輕者，自仍有能力處理其身邊事務，
    而觀諸上開被告精神狀況鑑定書所載鑑定結果內容可知，被
    告案發當時「不能全然理解行為之後果或嚴重性，目前顯示
    犯案當時受精神症狀與認知能力影響被告之是非判斷、案情
    經過犯行當時對於外界事務之知覺理會與判斷作用，以及自
    由決定意思能力，或對此一行為之『違法性』、及可能導致
    之後果之知悉，基於其精神症狀與認知能力影響，以上能力
    較普通人之平均程度為減退」，可見被告案發當時係因不能
    全然理解行為之後果或嚴重性，認知能力較普通人之平均程
    度為減退，並非被告當時已達完全無能力處理其身邊事務之
    情況，是自難以被告案發當天能安全駕駛，即謂被告行為時
    未達精神耗弱程度，或其原因係被告因故意過失自行招致，
    因此檢察官上開上訴理由，尚不足採。
三、綜上所述，本件事證明確，被告上開殺人未遂犯行洵堪認定
    ，應予論罪科刑科。
四、核被告所為，係犯刑法第271條第2項、第1項之殺人未遂罪
    。被告著手於殺人行為實施而未生被害人死亡之結果，為障
    礙未遂犯，應依刑法第25條第2項規定，減輕其刑。又如前
    述被告案發當時為精神耗弱之人，其辨識行為之能力，顯著
    減低，應依刑法第19條第2項規定，減輕其刑。因被告有上
    開2種減輕其刑之事由，依法遞減之。被告行為後，刑法已
    於94年2月2日修正公布，並自95年7月1日施行，其中刑法第
    64條第2項原規定：「死刑減輕者，為無期徒刑，或為15年
    以下12年以上有期徒刑。」；刑法第65條第2項原規定：「
    無期徒刑減輕者，為7年以上有期徒刑。」，修正後刑法第
    64條第2項則規定：「死刑減輕者，為無期徒刑。」；刑法
    第65條第2項規定：「無期徒刑減輕者，為20年以下15年以
    上有期徒刑。」，依刑法第2條規定比較修正前後規定結果
    ，以修正前之規定較有利於被告，是本件自應適用修正前刑
    法規定，減輕其刑。雖然修正前刑法第19條規定：「心神喪
    失人之行為，不罰。精神耗弱人之行為，得減輕其刑」，修
    正後刑法第19條第1、2項則分別規定：「行為時因精神障礙
    或其他心智缺陷，致不能辨識其行為違法或欠缺依其辨識而
    行為之能力者，不罰。」、「行為時因前項之原因，致其辨
    識行為違法或依其辨識而行為之能力，顯著減低者，得減輕
    其刑」，另刑法第26條原規定：「未遂犯之處罰，得按既遂
    犯之刑減輕之。但其行為不能發生犯罪之結果，又無危險者
    ，減輕或免除其刑。」，修正後刑法第25條第1項、第2項則
    分別規定：「已著手於犯罪行為之實行而不遂者，為未遂犯
    。」、「未遂犯之處罰，以有特別規定者為限，並得按既遂
    犯之刑減輕之。」，觀諸上開條文修正前、後用語雖有不同
    ，但實質內涵並無二致，並無因法律變更而生比較新舊法之
    問題，因此本院逕適用修正後刑法第25條第2項及刑法第19
    條2項則規定，附此敘明。
五、原審以事證明確，予以論罪科刑，固非無見。惟查，如前述
    被告係因受告訴人「你有災調？」之言語嘲諷，而萌殺意，
    原判決未明確認定被告萌起殺意之原因，僅抽象記載為「甲
    ○○認乙○○對其言語嘲諷，而對乙○○心生不滿，竟萌殺
    人之犯意」，稍有未洽；又刑法第57條第10款亦明定法院科
    刑時應審酌被告犯罪後態度，而被告於原審判決前，已由被
    告之家人匯新台幣（下同）6萬元至告訴人太太帳戶，此據
    告訴人於原審自承在卷（見原審卷第98頁），又被告於本院
    96年4月12日行準備程序時，即當庭表明欲先支付20萬元充
    作部分賠償金，然告訴人拒絕收受（見本院96年4月12日準
    備程序筆錄），嗣於本院96年6月1日審理時，被告又當庭表
    明欲先支付25萬元充作部分賠償金，而告訴人亦當庭收受此
    25萬元在案（見本院96年6月1日審判程序筆錄），雖然被告
    尚未完全賠償告訴人，然徵之被告及其家人迄今已先支付31
    萬元予告訴人之情事，可知被告已有努力補償告訴人損害之
    心意甚明，而原審卻漏未審酌被告之家人於原審判決前已匯
    6萬元至告訴人太太帳戶之情事，此觀諸原判決第6頁第11行
    記載「至今尚未能與告訴人達成和解」等詞自明，又原審未
    及審酌被告上訴本院後，已於96年6月1日再支付25萬元賠償
    金之情事，亦有未洽。被告上訴意旨，否認有殺人犯意云云
    ，及檢察官上訴意旨，認被告並非精神耗弱程度之人云云，
    雖均無理由，然原判決既有上開可議，要屬無可維持，應予
    撤銷改判。爰審酌被告無前科之素行，此有本院被告前案紀
    錄表附卷可稽，與告訴人為連襟關係，因受到告訴人言語之
    嘲諷而持掃刀殺害告訴人，及被告犯罪手段、告訴人受傷程
    度、暨被告犯後業已先行支付31萬元賠償金予告訴人等犯後
    態度及其智識程度等一切情狀，量處如主文第2項所示之刑
    ，以資懲儆。
六、扣案刀身均30公分之農用掃刀2把，為被告所有，此據被告
    自承在卷（見本院96年3月8日準備程序筆錄），而其中刀柄
    約105公分之掃刀係供被告殺害告訴人之物，另刀柄約50 公
    分之掃刀則係被告攜至案發現場預備殺害告訴人之物，依刑
    法第第38條第1項第2款規定，宣告沒收。
據上論斷，應依刑事訴訟法第369條第1項前段、第364條、第299
條第1項前段，刑法第2條第1項前段、第271條第2項、第1項、第
19條第2項、第25條第2項、第38條第1項第2款，判決如主文。
本案經檢察官田炳麟到庭執行職務。
中　　華　　民　　國　　96　　年　　6 　　月　　22　　日
　　　　　　　　　刑事第十庭審判長法　官  楊炳禎
　　　　　　　　　　　　　　　　  法　官  李春地
　　　　　　　　　　　　　　　　  法　官  黃俊明
以上正本證明與原本無異。
如不服本判決，應於收受送達後十日內向本院提出上訴書狀，其
未敘述上訴之理由者並得於提起上訴後十日內向本院補提理由書
（均須按他造當事人之人數附繕本）。
                                  書記官  廖婷璇
中　　華　　民　　國　　96　　年　　6 　　月　　22　　日
附錄：本案論罪科刑法條全文
中華民國刑法第271條
（普通殺人罪）
殺人者，處死刑、無期徒刑或 10 年以上有期徒刑。
前項之未遂犯罰之。
預備犯第 1 項之罪者，處 2 年以下有期徒刑。
